臺灣臺北地方法院民事判決　九十一年度簡上字第七八四號
　　上　訴　人　明德春天百貨股份有限公司
?
　　法定代理人　甲○○
　　訴訟代理人　乙○○
　　　　　　　　丙○○
　　被上訴人　　丁○○
　　　　　　　　戊○○
　　共　　　同
　　訴訟代理人　何榮源律師
右當事人間請求給付租金等事件，上訴人對於中華民國九十一年十月十四日本院台北
簡易庭九十年度北簡字第一五０三五號第一審判決提起上訴，本院判決如左：
    主      文
上訴駁回。
第二審訴訟費用由上訴人負擔。
    事      實
甲、上訴人方面：
  一、聲明：原判決廢棄，被上訴人於第一審之訴及假執行聲請均駁回。
  二、陳述：除與原審判決書所載者相同茲予引用外，補稱：
  （一）原審認上訴人以九十年三月一日發存證信函向被上訴人為終止租約之表示時
        契約即已終止，自應認為被上訴人未以適當方法除去及防止他人對於上訴人
        及承租廠商使用、收益租賃物之侵害有違反租賃物應合於約定使用收益狀態
        之保持義務。然卻又認定上訴人可與其他自營戶與第三人訂定管理使用規章
        之權利義務內容排除第三人之侵害行為。
  （二）原審判決捨棄上訴人所提出供判斷本件確有情事變更原則之相關資料及數據
        並未審酌即認定無情事變更原則之適用，顯有未予調查及判決理由不備之違
        法。
  三、證據：援用原審之立證方法。
乙、被上訴人方面：
  一、聲明：駁回上訴。
  二、陳述：除與原審判決書所載者相同茲予引用外，補稱：
  （一）否認有第三人抗爭，上訴人亦未舉證何時第三人抗爭，且契約約定商場之管
        理維護是上訴人之責任。
  （二）情事變更原則係對於情事劇變之救濟，其適用必須客觀、嚴謹，系爭租約於
        八十六年底簽訂，此五年來經濟情況並未發生劇變，故本件並無情事變更原
        則之適用。
  三、證據：援用原審之立證方法。
    理      由
甲、程序方面：
一、本件被上訴人在原審爰依租賃關係先位請求上訴人分別給付被上訴人新台幣（下
    同）五十萬元之違約金（部分請求），及自民國九十年三月一日起至九十三年二
    月二十三日止，依約每月租金；備位請求上訴人應給付其九十年度月租金三倍計
    算之違約金，及自系爭租約終止之日起至上訴人返還系爭房屋之日（即九十年七
    月十四日）止之租金，合計應分別給付被上訴人丁○○、戊○○一百五十四萬一
    千五百三十六元、一百九十九萬一千零二十六元及利息。經原審判決駁回被上訴
    人先位請求，而就備位請求部分，判命上訴人應分別給付被上訴人丁○○、戊○
    ○六十萬八千四百七十二元、七十七萬七千四百一十七元。然本件被上訴人就其
    先位請求敗訴部分及備位請求部分敗訴部分均為提起上訴抑或附帶上訴，故本件
    本院審理之範圍僅為原審判命上訴人就被上訴人備位請求為部分給付，是否有據
    ，合先敘明。
乙、實體方面：
一、被上訴人起訴主張：上訴人於八十六年十一月十六日、同年十二月二十九日分別
    與被上訴人丁○○、戊○○訂立房屋租賃契約書（下稱系爭租約），約定由上訴
    人向被上訴人丁○○、戊○○分別承租桃園市○○段武陵小段一一四之三七、一
    一四之三八地號土地上「巴黎站前」地下一樓編號七八及二號之房屋各一戶（下
    稱系爭房屋），租期自取得政府機關核發之使用執照之日起第六十日為起租日，
    租期六年（即八十七年一月二十四日至九十三年一月二十三日），租金自起租日
    開始計算，並約定被上訴人徐渙清、戊○○第一年至第三年每月租金分別為三萬
    五千九百七十九元、四萬六千七百九十六元，第四年起每年依前一年之租金增加
    百分之三調整之。詎上訴人竟於九十年三月一日來函表示自九十年三月一日起將
    片面終止契約，並通知定九十年七月十四日將系爭房屋返還，惟依系爭租約第六
    條之約定，契約之終止必須雙方同意，上訴人不能單方終止租約，足見兩造間租
    賃關係仍存續中，卻自九十年三月一日起即拒絕給付租金，爰依租賃關係先位請
    求上訴人給付被上訴人徐渙清、戊○○五十萬元之違約金（部分請求），及自九
    十年三月一日起至九十三年二月二十三日止，每月租金。如本院認為上訴人已終
    止系爭租約，則依系爭租約第六條「雙方不得於簽訂本契約後片面終止契約，否
    則違約之一方應給付他方以該年度三倍租金計算之損害」之約定，被上訴人備位
    請求上訴人應給付其九十年度月租金三倍計算之違約金，及自系爭租約終止之日
    起至上訴人返還系爭房屋之日（即九十年七月十四日）止之租金，合計應分別給
    付被上訴人丁○○、戊○○一百五十四萬一千五百三十六元、一百九十九萬一千
    零二十六元，及均自起訴狀繕本送達翌日起至清償日止，按年息百分之五計算之
    利息等情。
二、上訴人則以：兩造確曾簽訂系爭租賃契約，惟系爭房屋（攤位）之共同使用部分
    遭他人佔據營業及抗爭行為，致上訴人及承租廠商無法為圓滿之使用、收益，上
    訴人就系爭攤位之共同使用部分，既未以適當方法除去及防止他人對上訴人及承
    租廠商使用收益租賃物之侵害，即不得謂仍保持其合於約定使用收益之狀態，有
    違租賃物之保持義務，並使廠商不願進駐或解約，上訴人因此無法取得租金收入
    ，致不能達租賃目的，因上開事由上訴人已依民法第四百二十三條、第四百三十
    五條、第四百三十六條為終止租約之意思表示，系爭租約既已合法終止，上訴人
    自無須再行給付租金。縱上開事由尚無法終止租約，依系爭租約第四條第一款「
    乙方（即被告）為商場整體性經營規劃．．」之約定，可知「商場整體經營」為
    本件租約之法律行為基礎，目前國內外經濟情況不佳，因基礎外在環境（即經濟
    不景氣）之影響，致廠商進駐系爭攤位所在商場大樓之意願低落，復因其他櫃位
    自營戶之抗爭，致令內部整合困難，已進駐商場紛紛解約而無法經營，上開情事
    實非原告始料所及，若仍謂上訴人應嚴守契約繼續支付租金，顯將導致重大不公
    平之結果，是上訴人亦得依情事變更原則終止系爭租約。至於被上訴人備位聲明
    部分，上訴人因台灣經濟不景氣，企業投資大幅減縮，地產租金行情陡降等社會
    經濟狀況，導致廠商進駐意願低落，復因被上訴人未以適當方法除去及防止他人
    對於系爭櫃位所在商場使用、收益之侵害，卻長期每個月坐領租金，又未提出具
    體方法幫助上訴人，顯見兩造關於違約金之約定恆屬過高，敬請本院依職權酌減
    違約金。
三、本件被上訴人主張：上訴人於八十六年十一月十六日、同年十二月二十九日分別
    與渠等訂立系爭租約，約定由上訴人向其分別承租系爭房屋（櫃位），租期自取
    得使用執照之日起第六十日為起租日，租期六年（即八十七年一月二十四日至九
    十三年一月二十三日），租金自起租日開始計算，並約定被上訴人徐渙清、戊○
    ○第一年至第三年每月租金分別為三萬五千九百七十九元、四萬六千七百九十六
    元，第四年起每年依前一年之租金增加百分之三調整之（被上訴人徐渙清部分自
    九十年起每月租金調整為三萬七千零五十八元，戊○○部分自九十年起每月租金
    調整為四萬八千二百元），詎上訴人竟於九十年三月一日來函表示自九十年三月
    一日起將片面終止契約，並通知定九十年七月十四日將系爭房屋返還等情，業據
    提出房屋租賃契約書、九十年三月一日及同年六月二十二日存證信函影本各一件
    為證，並為上訴人所不爭執，自堪信此部分之主張為真實。
四、本件兩造對於原審判決中關於認定本件違約金為損害賠償預定額性質並未表明不
    服，故本件之主要爭點即在系爭商場遭第三人抗爭是否為不可歸責被上訴人之事
    由，致使被上訴人仍應支付違約賠償金方得取得契約終止權及本件是否有情事變
    更原則之適用。
五、按出租人應以合於所約定使用收益之租賃物，交付承租人，並應於租賃關係存續
    中，保持其合於約定使用、收益之狀態。民法第四百二十三條定有明文。復按租
    賃關係存續中，承租人因第三人就租賃物主張權利，至不能為約定之使用、收益
    者，承租人就其存餘部分不能達租賃之目的者，得終止契約。民法第四百三十六
    條準用第四百三十五條第二項亦定有明文。本件上訴人主張系爭系爭房屋（攤位
    ）之共同使用部分遭他人佔據營業及抗爭行為，上訴人並未以適當方式除去及防
    止，致上訴人及承租廠商無法為圓滿使用，故其逕向被上訴人終止契約，然為上
    訴人所否認，被上訴人自應就此部分舉證證明之。經查：
（一）本件上訴人於九十年三月間向被上訴人為終止契約之存證信函中雖提及自其向
      被上訴人承租櫃位後，及委由整合公司進行整合，並由招商部門進行招商，然
      整合期間遭部分自營戶拒不配合，無法達成共識，以致廠商遲遲無法進駐營業
      ，在不得已之情況下，做出痛苦決議將所承租之櫃位返還予被上訴人不再繼續
      承租等語。（見原審卷第十二頁至第十八頁，第二十一頁至第二十七頁）。故
      本件上訴人向被上訴人為終止租約表示時，自承系爭商場之整合工作係由自行
      負責，而與被上訴人無涉且均未提及被上訴人有應排除自營戶抗爭之義務，故
      自營戶之抗爭是否為可歸責於被上訴人之事由而得使上訴人逕行主張終止契約
      即有疑義。
（二）又契約第四條特別約定第二點、第四點：本件兩造訂約時系爭房屋尚屬興建中
      之預售屋....，租賃期間內，本戶房屋所屬之商場營運或管理相關之規章或組
      成機構規定之權利與義務，概由上訴人行使及負擔。（見原審卷第九頁、第十
      頁）。依據前開規定，被上訴人僅單純取得系爭租賃標的物之所有權，但實際
      上就整體商場之使用規劃部分均由上訴人負責。且依約雙方既約定租賃期間內
      ，房屋所屬之商場營運或管理相關之規章之權利與義務均由上訴人行使及負擔
      ，縱如上訴人所提出之現場照片及承租廠商撤離同意書，可認系爭商場確有因
      自營戶、第三人佔據營業及抗爭行為致上訴人及其承租廠商無法為圓滿之使用
      、收益，上訴人自可與他所有人共同訂立管理規章，規範使用之權利義務關係
      並擘劃商場之營運。
（三）本件上訴人非本於法定終止權終止契約，故其仍片面向上訴人為終止契約，依
      據雙方所訂租約第六條第三款約定，即屬違約之情事，必須給付相當租金之違
      約金及賠償違約所致之一切損害。從而，原審認定上訴人可與其他自營戶與第
      三人訂定管理使用規章之權利義務內容排除第三人之侵害行為，故第三人抗爭
      係為不可歸責被上訴人之事由同時，判命上訴人應基於前述終止租約行為而向
      被上訴人給付違約金後，應係合理。
六、末按，契約成立後，情事變更非當時所得預料，而依其原有效果顯失公平者，當
　　事人得聲請法院增、減其給付或變更其原有效果。民法第二百二十七條之二定有
　　明文。然此「情事變更原則」與誠實信用原則、權利濫用禁止原則可並稱為實體
　　法上三大重要原則，彼此間有牽連關係，情事變更原則更應確立於誠實信用原則
　　基礎之上，否則將造成嚴重影響契約自由原則，破壞私法自治精神。本件上訴人
　　雖提出行政院主計處八十七年二月十八日及九十年五月二十五日之新聞稿中關於
　　國民所得統計、國內經濟情勢展望資料、股市中百貨類股指數月Ｋ線圖等件為證
　　，稱國內經濟環境已發生重大變更云云。然查，上訴人係為百貨業者，百貨業之
　　業績雖與整體市場景氣有若干關聯，但與經營者本身之經營行銷策略、所採購之
　　商品是否合於市場需求等因素關係更為密切，此由即便在上訴人所稱此段民生消
　　費能力持續降低期間，仍有百貨業者業績屢屢創下新高，甚至造成媒體爭相報導
　　。又股票市場中類股價格之高低係取決因素甚多，除包括供需等市場因素外，尚
　　包括消費者之心理預期、法人間為操作績效時所採取之策略等非市場因素，故實
　　無法從上訴人所提出前開文件，遽認定確有民生消費能力持續降低、百貨業績大
　　幅滑落。本件依據兩造簽立契約內容之精神可知，上訴人承租系爭標的物係為商
　　場整體性企業經營，其本身亦為百貨經營者，對景氣的掌握敏銳度自較一般民眾
　　為佳，又其可透過其掌握之商場營運、管理權排除自營戶抗爭已如前述，且本件
　　上訴人於締約之始即可簽訂短期租約或透過事後雙方協議方式終止契約。故本院
　　認本件並無情事變更原則適用之餘地。從而，上訴人以外在環境（經濟不景氣）
　　致招商困難或因其他自營戶抗爭至已進駐商場紛紛解約無法經營，而請求本院依
　　據情事變更原則，判命其可逕為終止租約，即屬無據。
七、綜上所述，上訴人既無法定終止契約之事由而片面終止契約即屬有違約之情事，
　　依據兩造契約第六條約定其本應給付被上訴人三倍租金計算之違約金，然此部分
　　違約金既經原審法院酌減為一倍，被上訴人對此亦未聲明不服。從而，被上訴人
　　徐渙清、戊○○分別請求上訴人給付自契約終止後至返還系爭櫃位之日（九十年
　　七月十四日）止，依系爭租約約定計算相當於租金之損害金十六萬三千七百七十
　　二元、十九萬九千零十九元，及按終止租約當年度租金一倍計算之違約金四十四
　　萬四千七百元、五十七萬八千三百九十八元（計算式均如附表所示），即屬有據
　　，上訴人應分別給付被上訴人徐渙清、戊○○六十萬八千四百七十二元、七十七
　　萬七千四百十七元（計算式均如附表所示），及均自起訴狀繕本送達翌日（即九
　　十年十一月二十四日）起至清償日止，按年息百分之五計算之利息，為有理由，
　　應予准許。是則，原審依租賃契約之法律關係就前開部分判命上訴人如數給付，
　　於法並無不合。上訴意旨指摘原判決不當，求予廢棄改判，應予駁回其上訴。
八、本件事證已臻明確，兩造其餘攻擊防禦方法，核予判決結果不生影響，爰不一一
　　論述，併此敘明。
九、據上論結，本件上訴為無理由，依民事訴訟法第四百三十六條之一第三項、第四
　　百四十九條第一項、第七十八條，判決如主文。
中　　　華　　　民　　　國　　九十一　　年　  　十二　　月　　三十一　　日
　　　　　　　　　　　　　　　　　　　　　　民事第四庭審判長法官　林勤綱
　　　　　　　　　　　　　　　　　　　　　　　　　　　　　　法官　洪于智
　　　　　　　　　　　　　　　　　　　　　　　　　　　　　　法官　黃柄縉
右為正本係照原本作成
本判決不得上訴
中　　　華　　　民　　　國　　九十一　　年　　 十二　　 月　　三十一　 日
　　　　　　　　　　　　　　　　　　　　　　　　　　　法院書記官　楊湘雯
